【裁判字號】    95,上,385
【裁判日期】    950905
【裁判案由】    拆屋還地
【裁判全文】
臺灣高等法院民事判決                   95年度上字第385號
上  訴  人    己○○
              癸○○○
              丁○○
共      同
訴訟代理人    壬○○
上  訴  人    辛○○
              黃天送
上  訴  人    乙○○○
兼  上一人
訴訟代理人    庚○○
上  訴  人    孟慶苓
              丙○○
上  一  人
訴訟代理人    戊○○
被 上 訴人    甲○○
訴訟代理人    呂傳勝律師
上列當事人間請求拆屋還地事件，上訴人對於中華民國95年2 月
23日臺灣桃園地方法院94年度訴字第1408號第一審判決提起上訴
，本院於95年8月22日言詞辯論終結，判決如下：
    主  文
上訴駁回。
第二審訴訟費用由上訴人負擔。
    事實及理由
一、上訴人孟慶苓受合法通知，未於言詞辯論期日到場，核無民
    事訴訟法第386 條所列各款情形，此部分爰依被上訴人之聲
    請，由其一造辯論而為判決，合先敘明。
二、被上訴人起訴主張：坐落桃園縣大溪鎮○○段第104－454、
    104－455、104－456、104－457、104－458、104－459、10
    4－460、104－461、104－462、104－463、104－465地號等
    共11筆土地（下稱系爭土地）為被上訴人及訴外人沈國賢所
    共有，上訴人及原審共同被告李詩木、蘇鵬無正當權源，未
    經被上訴人同意，擅自於系爭土地上，占用如原判決附圖（
    即桃園縣大溪地政事務所94年12月9 日土地複丈成果圖，下
    稱附圖）所示部分，興建地上物使用（上訴人分別占有系爭
    土地之地上物位置及面積，如原判決附表二及附圖所示），
    屢經被上訴人催請拆屋還地，均置之不理。爰依民法第 767
    條、第821 條之規定，求為命：(一)原審共同被告李詩木應將
    坐落桃園縣大溪鎮○○段第104－465地號土地上，如附圖所
    示，面積12平方公尺之地上物拆除，將土地返還被上訴人及
    其餘共有人。(二)上訴人己○○應將坐落桃園縣大溪鎮○○段
    第104－463地號土地上，如附圖所示面積各為17平方公尺、
    2 平方公尺，合計面積19平方公尺之地上物拆除，將土地返
    還被上訴人及其餘共有人。(三)上訴人辛○○應將坐落桃園縣
    大溪鎮○○段第104－462地號土地上，如附圖所示面積各為
    14平方公尺、8 平方公尺，合計面積22平方公尺之地上物拆
    除，將土地返還被上訴人及其餘共有人。
    (四)上訴人癸○○○應將坐落桃園縣大溪鎮○○段第104－461
    地號土地上，如附圖所示面積26平方公尺之地上物拆除，將
    土地返還被上訴人及其餘共有人。(五)上訴人黃天送應將坐落
    桃園縣大溪鎮○○段第104－460地號土地上，如附圖所示面
    積29平方公尺之地上物拆除，將土地返還被上訴人及其餘共
    有人。(六)上訴人乙○○○應將坐落桃園縣大溪鎮○○段第10
    4－459地號土地上，如附圖所示面積各為12平方公尺、20平
    方公尺，合計面積32平方公尺之地上物拆除，將土地返還被
    上訴人及其餘共有人。(七)原審共同被告蘇鵬應將坐落桃園縣
    大溪鎮○○段第104－458地號土地上，如附圖所示面積各為
    5 平方公尺、12平方公尺，合計面積17平方公尺之地上物拆
    除，將土地返還被上訴人及其餘共有人。(八)上訴人孟慶苓應
    將坐落桃園縣大溪鎮○○段第104－457地號土地上，如附圖
    所示面積各為13平方公尺、27平方公尺，合計面積40平方公
    尺之地上物拆除，將土地返還被上訴人及其餘共有人。(九)上
    訴人丙○○應將坐落桃園縣大溪鎮○○段第104－456地號土
    地上，如附圖所示面積各為15平方公尺、29平方公尺，合計
    面積44平方公尺之地上物拆除，將土地返還被上訴人及其餘
    共有人。(十)被上訴人庚○○應將坐落桃園縣大溪鎮○○段第
    104－455地號土地上，如附圖所示面積各為11平方公尺、35
    平方公尺，合計面積46平方公尺之地上物拆除，將土地返還
    被上訴人及其餘共有人。(十一)上訴人丁○○應將坐落桃園縣大
    溪鎮○○段第104之454地號土地上，如附圖所示面積各為 7
    平方公尺、21平方公尺，合計面積28平方公尺之地上物拆除
    ，將土地返還被上訴人及其餘共有人之判決（原審為被上訴
    人勝訴之判決，上訴人聲明不服，原審共同被告李詩木及蘇
    鵬就其敗訴部分，則未據聲明不服，已告確定）。並答辯聲
    明：上訴駁回。
二、上訴人則以：系爭土地為毗鄰墳場之畸零地，因無法建造房
    屋而荒廢，被上訴人與訴外人沈國賢同意上訴人等使用系爭
    土地20餘年迄今，並非無權占有系爭土地；又被上訴人以本
    件訴訟為手段，迫使上訴人按其所定之不合理價額承購其所
    應有部分，實為權利濫用；縱上訴人確有越界情事，然上訴
    人越界部分之建物係屬加強磚造之外牆及建物之一部，如拆
    除將對上訴人產生重大損害，而對於被上訴人所獲得之利益
    甚微，被上訴人訴請上訴人拆屋還地，實有違民法第148 條
    之規定等語，資為抗辯。並上訴聲明：(一)原判決廢棄。(二)上
    開廢棄部分，被上訴人在第一審之訴及假執行之聲請均駁回
    。
三、經查，系爭土地為被上訴人及訴外人沈國賢所共有，(一)上訴
    人己○○於桃園縣大溪鎮○○段第104－463地號土地上，占
    用如附圖編號104－463、104－463(A) 所示，面積分別為17
    平方公尺、2 平方公尺，合計面積19平方公尺，興建加強磚
    造（17平方公尺）及磚造鐵皮屋（2 平方公尺）使用；(二)上
    訴人辛○○於同上段第104－462地號土地上，占用如附圖編
    號104－462、104－462(A)所示，面積分別為14平方公尺、8
    平方公尺，合計面積22平方公尺，興建加強磚造（14平方公
    尺）及磚造鐵皮屋（8 平方公尺）使用；(三)上訴人癸○○○
    於同上段第104－461地號土地上，占用如附圖編號104－461
    所示，面積為26平方公尺，興建加強磚造建物使用；(四)上訴
    人黃天送於同上段第104－460地號土地上，占用如附圖編號
    104－460所示，面積為29平方公尺，興建加強磚造建物使用
    ；(五)上訴人乙○○○於同上段第104－459地號土地上，占用
    如附圖編號104－459、104－459(A) 所示，面積分別為12平
    方公尺、20平方公尺，合計面積32平方公尺，興建加強磚造
    （12平方公尺）及磚造鐵皮屋（20平方公尺）使用；(六)上訴
    人孟慶苓於同上段第104－457地號土地上，占用如附圖編號
    104－457、104－457(A) 所示面積分別為13平方公尺、27平
    方公尺，合計面積40平方公尺，興建加強磚造（13平方公尺
    ）及磚造鐵皮屋（27平方公尺）使用；(七)上訴人丙○○於同
    上段第104－456地號土地上，占用如附圖編號 104－456、1
    04－456 (A)所示面積分別為15 平方公尺、29平方公尺，合
    計面積44平方公尺，興建加強磚造（15平方公尺）及磚造鐵
    皮屋（29平方公尺）使用；(八)上訴人庚○○於同上段第 104
    －455地號土地上，占用如附圖編號104－455、104－455(A)
    所示面積分別為11平方公尺、35平方公尺，合計面積46平方
    公尺，興建加強磚造（11平方公尺）及磚造鐵皮屋（35平方
    公尺）使用；(九)上訴人丁○○於同上段第104－454地號土地
    上，占用如附圖編號104－454、104－454 (A)所示面積分別
    為7 平方公尺、21平方公尺，合計面積28平方公尺，興建加
    強磚造（7 平方公尺）及磚造鐵皮屋（21平方公尺）使用（
    詳如原判決附表二及附圖所示）等事實，為兩造所不爭執（
    見本院卷59頁），並有土地登記謄本、照片附卷可參（見原
    審卷 8－18、74－79反面、103－113頁，本院卷66、67 頁）
    ，復經原法院履勘現場及囑託桃園縣大溪地政事務所測量人
    員測量無訛，有原審94年12月9 日勘驗測量筆錄及95年1月9
    日複丈成果圖附卷足稽 (見原審卷 57－60、64頁)，堪信為
    真實。
四、茲本件應審究者為，(一)上訴人有無占用系爭土地之權？(二)被
    上訴人訴請上訴人拆屋還地是否權利濫用？
  (一)上訴人有無占用系爭土地之權？
    (1)按物權，除法律另有規定外，因拋棄而消滅；不動產物權
      ，依法律行為而取得設定、喪失、及變更者，非經登記，
      不生效力，民法第764條、第758條定有明文。又民法第75
      8 條規定，不動產物權依法律行為而喪失者，非經登記不
      生效力。拋棄對於不動產公同共有之權利者，亦屬依法律
      行為喪失不動產物權之一種，如未經依法登記，仍不生消
      滅其公同共有權利之效果（最高法院74年台上字第2322號
      判例意旨參照）。是不動產之拋棄，須有拋棄之意思表示
      ，並經塗銷其物權登記後始生效力。本件系爭土地既仍登
      記為被上訴人所有，有土地登記簿謄本在卷可按（見原審
      卷8 －18、103－113頁），上訴人主張系爭土地均為毗鄰
      墳場之畸零地，因無法建造房屋而置荒廢，並任上訴人於
      其上興建地上物使用至今已20餘年，即屬拋棄所有權，上
      訴人自有權使用云云，即非可採。
    (2)再按土地所有人建築房屋逾越疆界者，鄰地所有人如知其
      越界而不即提出異議，不得請求移去或變更其建築物。但
      得請求土地所有人，以相當之價額，購買越界部分之土地
      ，如有損害，並得請求賠償，民法第796 條固有明文。惟
      民法第796 條規定，係在解決鄰地所有人越界建築時所生
      之紛爭。本件上訴人所有之土地及建物，係向上訴人及訴
      外人即系爭土地之共有人沈國賢所購，為上訴人所不爭執
      （見原審卷114 頁），則不生相鄰土地越界建築之問題，
      無民法第796條規定之適用。況民法第796條所定鄰地所有
      人之忍受義務，係為土地所有人所建房屋之整體，有一部
      分逾越疆界，若予拆除，勢將損及全部建築物之經濟價值
      而設。倘土地所有人所建房屋整體之外，越界加建房屋，
      則鄰地所有人請求拆除，原無礙於所建房屋之整體，即無
      該條規定之適用（最高法院67 年台上字第800號判例意旨
      參照）。查，被上訴人係上訴人所居住毗鄰系爭土地之自
      強社區房屋之建商，系爭土地則為被上訴人建屋完成後所
      留下之畸零地，而上訴人始加以整闢使用等情，為上訴人
      所不爭執（見原審卷114頁，本院卷59 頁），顯見上訴人
      均係在系爭土地旁其等所買受之房屋建成後，始另行在各
      自所有房屋整體之外，在系爭土地上加建如附圖及附表 2
      所示之各地上物，且此情亦經原法院履勘現場查核無誤，
      有記載：「系爭土地坐落桃園縣大溪鎮○○街內，各被告
      （即上訴人）之房屋均在自強街自街底往街口方向之右手
      邊，整排之連棟透天住宅．．．．各被告（即上訴人）均
      係以現有房屋往後增建房屋的方式占有系爭土地」之勘驗
      筆錄及照片可稽（見原審卷58、75－79頁，本院卷66、67
      頁 ）。揆之首揭說明，本件無民法第796條規定之適用。
      是上訴人以依民法第796 條規定，被上訴人不得訴請伊等
      拆屋還地云云置辦，亦不足採。
    (3)綜上，上訴人前開抗辯既均無足採，則其等占用系爭土地
      ，即屬無正當權源。
  (二)被上訴人訴請上訴人拆屋還地是否權利濫用？
    按權利之行使，不得違反公共利益，或以損害他人為主要目
    的。民法第 148條第1項固有明文。惟按民法第148條所謂權
    利之行使不得以損害他人為主要目的者，係指行使權利專以
    損害他人為目的之情形而言。若為自己利益而行使，縱於他
    人利益不無損害，然既非以損害他人為主要目的，而該他人
    對之又或有容忍或作為之義務時，即不得謂有本條之適用，
    自不在限制行使之列（最高法院 43年度台上字第879號裁判
    意旨參照）。又所有人對於無權占有或侵奪其所有物者，得
    請求返還之，對於妨害其所有權者，得請求除去之，民法第
    767 條亦定有明文。本件上訴人所有之系爭地上物既坐落於
    被上訴人所有系爭土地上，而上訴人又無使用系爭土地之正
    當權源，已如前述，則被上訴人訴請上訴人拆屋還地，自為
    法之所許，殊無權利濫用之可言。況，系爭土地以94年1 月
    （本件係94年10月起訴）公告現值計算，每平方公尺均為11
    ,800 元，有土地登記簿謄本可憑（見原審卷 103－113頁）
    ，而上訴人占用系爭土地之面積依序為19平方公尺、22平方
    公尺、26平方公尺、29平方公尺、32平方公尺、40平方公尺
    、44平方公尺、46平方公尺、28平方公尺，已如前述，合計
    公告現值高達3,374,800 元，衡諸常情，市價當在此之上，
    反觀上訴人係占用系爭土地加蓋建物作為廚房使用，為上訴
    人所不爭執（見本院卷59頁），則上訴人加蓋建物之價值顯
    不及系爭土地，且又無權占用，而被上訴人雖有系爭土地應
    有部分2分之1，惟均為上訴人所有之建物占用，被上訴人均
    無法使用，又需繳納地價稅，故訴請拆屋還地，係其土地所
    有權之正當行使，雖不免使上訴人喪失利益，但非以損害其
    等為主要目的，則揆諸前開說明，自無權利濫用之可言，亦
    無違反誠信原則情形。上訴人以被上訴人訴請拆屋還地有權
    利濫用之情形置辯，自不足採信。
五、按所有人對於無權占有或侵奪其所有物者，得請求返還之。
    對於妨害其所有權者，得請求除去之。有妨害其所有權之虞
    者，得請求防止之；各共有人對於第三人，得就共有物之全
    部為本於所有權之請求。但回復共有物之請求，僅得為共有
    人全體之利益為之，民法第767條、第821條定有明文。本件
    被上訴人為系爭土地之共有人，而上訴人均無正當權源占有
    系爭土地各如附圖及附表二所示之部分並搭蓋建物等事實，
    既如前述，則揆諸上揭法律規定，被上訴人請求上訴人各應
    將其所無權占有系爭土地上之地上物拆除，將占用之土地返
    還被上訴人及其他共有人全體，自屬有據。
六、從而，被上訴人依民法第76條、第821 條之規定，請求上訴
    人應分別將所占用如附圖及附表二所示系爭土地之地上物拆
    除，並將所占用之土地返還被上訴人及其餘共有人，為有理
    由，應予准許。原審就此部分為被上訴人勝訴之判決，於法
    並無不合。上訴意旨指摘原判決此部分不當，求予廢棄改判
    ，為無理由，應予駁回。
七、本件事證已臻明確，兩造其餘攻擊、防禦方法經審酌後，認
    與判決結果無涉，爰無一一論述之必要，併此敘明。
八、據上論結，本件上訴為無理由，依民事訴訟法第449條第1項
    、第463條、第78條、第85條第1項、第385條第1項前段，判
    決如主文。
中    華    民    國    95    年    9     月    5     日
                    民事第五庭
                        審判長法  官  林丁寶
                              法  官  陳博享
                              法  官  蔡芳齡
正本係照原本作成。
上訴利益未逾150萬元不得上訴。
如不服本判決，應於收受送達後20日內向本院提出上訴書狀，其
未表明上訴理由者，應於提出上訴後20日內向本院補提理由書狀
（均須按他造當事人之人數附繕本）上訴時應提出委任律師或具
有律師資格之人之委任狀；委任有律師資格者，另應附具律師資
格證書及釋明委任人與受任人有民事訴訟法第466 條之一第一項
但書或第二項（詳附註）所定關係之釋明文書影本。
中    華    民    國    95    年    9     月    7     日
                              書記官  蔡錦輝
附註：
民事訴訟法第四百六十六條之一（第一項、第二項）：
對於第二審判決上訴，上訴人應委任律師為訴訟代理人。但上訴
人或其他法定代理人具有律師資格者，不在此限。
上訴人之配偶、三親等內之血親、二親等內之姻親，或上訴人為
法人、中央或地方機關時，其所屬專任人員具有律師資格並經法
院認為適當者，亦得為第三審訴訟代理人。


司法院資訊處製作；財團法人民間司法改革基金會備份。
